最高法院民事判決　　　　　　　　　　　　　　　八十八年度台上字第一九六二號
　　上　訴　人　戊 ○ ○
　　　　　　　　庚 ○ ○
　　　　　　　　己 ○ ○
　　兼 右三 人
　　法定代理人　甲 ○ ○
　　上　訴　人　乙 ○ ○
　　　　　　　　丁 ○ ○
　　　　　　　　辛 ○ ○
　　　　　　　　子 ○ ○
　　　　　　　　癸 ○ ○
　　　　　　　　丙○○○
　　　　　　　　劉
　　　　　　　　壬 ○ ○
　　被 上訴 人　財政部國有財產局台灣南區辦事處台南分處
　　法定代理人　胡 漢 斌
右當事人間請求拆屋還地（給付損害金）事件，上訴人對於中華民國八十七年二月二
十三日台灣高等法院台南分院判決（八十五年度重上字第一○號），提起上訴，本院
判決如左：
    主  文
原判決關於(一)命上訴人再連帶給付、(二)命上訴人就第一審判決所命給付之損害金為連
帶給付、(三)駁回上訴人戊○○、庚○○、己○○、甲○○之上訴，及各該訴訟費用部
分均廢棄，訴外裁判以外部分發回台灣高等法院台南分院。
    理  由
本件原審係命上訴人為連帶給付之判決，雖僅上訴人戊○○、庚○○、己○○、甲○
○、丙○○○、劉  、壬○○七人對之提起上訴，但係以非因個人關係為理由，其效
力及於未提起上訴之乙○○、丁○○、辛○○、子○○、癸○○，應併列乙○○等五
人為上訴人，合先明。
被上訴人起訴主張：坐落台南市○區○○段四六八、四六八之一、四七一、四七二號
土地（以下稱系爭土地）為伊所管有，劉峰年在其上建有如第一審判決附圖（以下稱
附圖）所示之地上物，作為經營合興駕駛班使用，無權占有系爭土地。劉峰年已於民
國八十年七月十二日死亡，上訴人丙○○○、壬○○、劉  、癸○○、乙○○、丁○
○、戊○○、庚○○、己○○、辛○○、子○○（以下稱丙○○○等十一人）為其繼
承人，上訴人甲○○現居系爭土地上之建物，亦屬無權占有。上訴人無權占有系爭土
地而受利益，致伊受有損害，依民法第一百七十九條、第一百八十四條規定，伊得請
求上訴人給付自七十九年六月一日起至八十四年五月三十一日止相當於租金之損害金
新台幣（下同）四百八十萬七千四百九十六元，及自八十四年六月一日起按月給付十
八萬七千一百六十九元等情，求為命上訴人給付伊四百八十萬七千四百九十六元及自
八十四年六月一日起按月給付十八萬七千一百六十九元之判決。第一審判決命丙○○
○、壬○○、劉  、癸○○、乙○○、丁○○、辛○○、子○○（以下稱丙○○○等
八人）給付被上訴人五十萬零二百八十八元、戊○○、庚○○、己○○、甲○○（以
下稱戊○○等四人）給付被上訴人三百八十四萬五千九百六十九元及按月給付被上訴
人十四萬九千七百三十五元，及駁回被上訴人其餘之訴。被上訴人及戊○○、庚○○
、己○○、甲○○均提起第二審上訴，被上訴人在原審擴張聲明，求為命上訴人再連
帶給付被上訴人四十六萬一千二百三十九元及自八十四年六月一日起按月再連帶給付
被上訴人三萬七千四百三十四元。第一審判決命丙○○○等八人給付五十萬二百八十
八元部分上訴人應連帶給付之。第一審判決命戊○○等四人給付被上訴人三百八十四
萬五千九百六十九元及按月給付被上訴人十四萬九千七百三十五元部分，上訴人應連
帶給付之（另被上訴人請求命丙○○○等十一人拆除地上物並交還土地、及命甲○○
自系爭土地暨地上建物遷出部分，業經第一審判決被上訴人勝訴，未據上訴人聲明不
服）。
上訴人則以：丙○○○、壬○○二人未繼承系爭土地及其上建物之占有，伊二人及辛
○○從未占有系爭土地。甲○○非劉峰年之繼承人，且早於八十四年五月三十日遷出
系爭土地上之房屋，故被上訴人不得本於侵權行為及不當得利之法律關係請求。又系
爭土地被占有之位置及面積僅一、一九三平方公尺，被上訴人不得以系爭土地全部之
面積計算損害金。且土地所有權人未於期限申報地價者，應以公告地價百分之八十作
為申報地價等語，資為抗辯。
原審將第一審判決關於被上訴人敗訴部分，一部分廢棄，改判命戊○○、庚○○、己
○○再連帶給付被上訴人九十六萬一千五百二十七元及自八十四年六月一日按月再連
帶給付被上訴人三萬七千四百三十四元；壬○○、劉  、癸○○、乙○○、丁○○、
辛○○、子○○再連帶給付被上訴人四百三十萬七千二百零八元及自八十四年六月一
日起按月再連帶給付被上訴人十八萬七千一百六十九元；丙○○○再連帶給付被上訴
人十二萬五千零九十九元；甲○○再連帶給付被上訴人三十三萬六千一百四十元及自
八十四年六月一日起按月再連帶給付被上訴人三萬七千四百三十四元；第一審判決第
三項所命給付，由丙○○○等八人連帶給付；第一審判決第四項所命之給付，由戊○
○等四人連帶給付，並駁回被上訴人其餘上訴及擴張之訴，暨駁回戊○○等四人之上
訴，無非以：劉峰年生前無權占有系爭土地，並建有如附圖所示之地上物，經營合興
汽車駕訓班，為兩造所不爭執，並經第一審勘驗現場及囑託台南地政事務所測量屬實
，有勘驗筆錄及複丈成果圖可憑。劉峰年無權占有系爭土地之行為乃無法律上之原因
，受有相當於租金之利益，並侵害被上訴人管理系爭土地之權利，故被上訴人依民法
第一百七十九條不當得利及第一百八十四條侵權行為之規定，請求乙○○等及戊○○
等給付自七十九年六月一日起至八十四年五月三十一日止相當於租金之損害，自無不
合。系爭土地係公有土地，依平均地權條例施行細則第二十一條規定，以公告地價作
為申報地價。系爭土地位在台南市○區○○路，為市區繁榮地帶，附近交通便利，故
被上訴人依八十二年七月前後公告地價即申報地價百分之三計算其損害而為請求，堪
稱允當。系爭土地上建有磚造建物、涼棚、斜坡道、安全島等交通駕駛設施，並以圍
牆與道路及附近土地隔開使用，可見上訴人係就系爭土地之全部整體合併使用收益，
並非僅限使用其建有之地上物，故上訴人辯謂應依地上物占用之面積一、一九三平方
公尺計算損害金云云，自無足採。又繼承人對於被繼承人之債務，負連帶責任。丙○
○○等十一人之被繼承人劉峰年生前無權占有系爭土地而受不當得利，故被上訴人請
求彼十一人連帶給付劉峰年生前即七十九年六月一日起至八十年七月十二日止所負相
當於租金之損害金即無不合。系爭土地公告地價百分之三計算損害金，核算結果，此
部分之金額為六十二萬五千三百八十七元。甲○○非劉峰年之繼承人，被上訴人不得
對其為此部分之請求。又依劉峰年於八十年六月十八日所立經公證之授權同意書及劉
峰年於同日所立之盈餘分配表，並癸○○所提出之十七張支票，足見丙○○○以外之
上訴人十一人於劉峰年去世後，仍無權占有系爭土地，並按月享有盈餘之分配，致被
上訴人受有損害，故被上訴人依不當得利及侵權行為之法律關係請求彼十一人連帶給
付劉峰年去世後即自八十年七月十三日起至八十四年五月三十一日止之損害金即無不
合。經予核算，此部分之金額為四百十八萬二千一百零九元。被上訴人請求彼十一人
給付自八十四年六月一日起按月給付十八萬七千一百六十九元之損害金，亦無不合。
丙○○○未在授權同意書及盈餘分配表所列名單內，亦未受領盈餘分配之支票，被上
訴人不得對之請求此等部分之損害金。綜上所述，被上訴人起訴聲明及擴張聲明請求
戊○○、庚○○、己○○、壬○○、劉  、癸○○、劉月樓、丁○○、辛○○、子○
○，連帶給付四百八十萬七千四百九十六元及自八十四年六月一日起至交還系爭土地
之日止按月給付十八萬七千一百六十九元應予准許；被上訴人請求丙○○○連帶給付
六十二萬五千三百八十七元及請求甲○○連帶給付四百十八萬二千一百零九元並自八
十四年六月一日起至交還系爭土地之日止按月給付十八萬七千一百六十九元，亦應准
許等詞，為其判斷之基礎。
惟查被上訴人於原審提起第二審上訴及為擴張之聲明，關於對戊○○、庚○○、己○
○三人請求部分，係請求命戊○○等三人再連帶給付四十六萬一千二百三十九元及自
八十四年六月一日起按月再連帶給付三萬七千四百三十四元（見原審卷三三四頁），
原審卻判決命戊○○等三人再連帶給付被上訴人九十六萬一千五百二十七元及自八十
四年六月一日起按月再連帶給付三萬七千四百三十四元，超過四十六萬一千二百三十
九元部分乃訴外裁判，於法未合；又關於對壬○○、劉  、癸○○、乙○○、丁○○
、辛○○、子○○七人請求部分，亦係請求命壬○○等七人再連帶給付四十六萬一千
二百三十九元及自八十四年六月一日起按月再連帶給付三萬七千四百三十四元（見原
審卷三三四頁），原審卻判決命壬○○等七人再連帶給付被上訴人四百三十萬七千二
百零八元及自八十四年六月一日起按月再連帶給付十八萬七千一百六十九元，已超過
被上訴人之請求，此超過部分亦屬訴外裁判，於法未合。次查原審未調查審認劉峰年
何時開始占有系爭土地，即認為其繼承人即丙○○○等十一人應依侵權行為及不當得
利之法律關係向被上訴人連帶給付自七十九年六月一日起至劉峰年死亡之日即八十年
七月十二日止之損害金六十二萬五千三百八十七元，亦有未洽。再查前開盈餘分配表
係私文書，上訴人於原審準備程序中爭執其真正（見原審卷一二四、一二六頁），該
分配表是否真正﹖其證據力如何，猶待澄清。末查原審認定系爭土地為公有土地，依
法以公告地價作為申報地價，關於被上訴人所得請求之損害金以系爭土地八十二年前
後之公告地價之百分之三計算云云，惟系爭土地於八十二年前後之公告地價若干，原
審未予明，原審所命上訴人應連帶賠償之損害金之數額是否正確無訛，即滋疑義。
上訴論旨指摘原判決其敗訴部分不當，聲明廢棄，非無理由。
據上論結，本件上訴為有理由，依民事訴訟法第四百七十七條第一項、第四百七十八
條第一項，判決如主文。
中      華      民      國    八十八    年      九      月      二      日
                              最高法院民事第五庭
                                  審判長法官  蕭  亨  國
                                        法官  吳  正  一
                                        法官  楊  隆  順
                                        法官  陳  淑  敏
                                        法官  朱  建  男
      右正本證明與原本無異
                                              書  記  官
中      華      民      國    八十八    年      九      月     二十     日
